ACORDAO-COMPLETO-2481446

ACÓRDÃO 8243/2021 ATA 19/2021 - SEGUNDA CÂMARA

VISTOS, relatados e discutidos estes autos que tratam de Pedido de Reexame interposto por Norma de Almeida Carquejo, por meio do qual se insurge contra o Acórdão 12563/2020-TCU-Segunda Câmara, o qual, entre outras medidas, considerou seu ato de pensão militar ilegal e negou-lhe registro;
ACORDAM os Ministros do Tribunal de Contas da União, reunidos em Sessão da 2ª Câmara, ante as razões expostas pelo Relator, e com fundamento no art. 48, da Lei 8.443/1992, em:
9.1. conhecer do Pedido de Reexame para, no mérito, negar-lhe provimento; e
9.2. dar ciência desta decisão à recorrente e aos demais interessados.

Pedido de reexame (peça 29) interposto pela Sra. Norma de Almeida Carquejo, viúva do militar falecido Sr. Nelson Carquejo, contra o Acórdão 12.563/2020  TCU  2ª Câmara, Relator Ministro-Substituto Marcos Bemquerer Costa

Segunda Câmara

Comando da Aeronáutica.

3. Interessados/Responsáveis/Recorrentes:
3.1. Interessados: Isaura Franca Henning (XXX.402.639-XX); Maria Teresa Fernandes Reif de Paula (XXX.944.707-XX); Maria de Loreto Bandeira (XXX.504.143-XX); Norma de Almeida Carquejo (XXX.247.807-XX); Norma de Almeida Carquejo (XXX.247.807-XX); Violeta Maria Bandeira Namba (XXX.815.473-XX).
3.2. Recorrente: Norma de Almeida Carquejo (XXX.247.807-XX).

13.1. Ministros presentes: Bruno Dantas (Presidente), Augusto Nardes e Aroldo Cedraz (Relator).
13.2. Ministro-Substituto convocado: André Luís de Carvalho.

AROLDO CEDRAZ

Ministro-Substituto Marcos Bemquerer Costa.

Transcrevo, a seguir, instrução elaborada no âmbito da Secretaria de Recursos (peça 45) , que contou com a concordância do corpo diretivo da unidade técnica (peça 46) e do Ministério Público junto ao TCU (peça 47) :
"INTRODUÇÃO
1.	Trata-se de pedido de reexame (peça 29) interposto pela Sra. Norma de Almeida Carquejo, viúva do militar falecido Sr. Nelson Carquejo, contra o Acórdão 12563/2020-TCU-Segunda Câmara, Relator Ministro-Substituto Marcos Bemquerer Costa, (peça 11) .
1.1.	A deliberação recorrida apresenta o seguinte teor:
VISTOS, relatados e discutidos estes autos em que se analisam atos de pensão militar deferidos pelo Comando da Aeronáutica, em favor das beneficiárias acima identificadas.
ACORDAM os Ministros do Tribunal de Contas da União, reunidos em Sessão da 2ª Câmara, ante as razões expostas pelo Relator, e com fulcro no art. 71, incisos III e IX, da Constituição Federal e nos arts. 1º, inciso V, e 39, inciso II, da Lei 8.443/1992, c/c o art. 259, inciso II, do Regimento Interno/TCU, em:
9.1. considerar legal a concessão de pensão militar em favor das Sras. Maria de Loreto Bandeira, Violeta Maria Bandeira Namba, Isaura Franca Henning e Maria Teresa Fernandes Reif de Paula, concedendo registro aos correspondentes atos;
9.2. considerar ilegal a concessão de pensão militar em favor da Sra. Norma de Almeida Carquejo, negando registro ao respectivo ato;
9.3. dispensar a devolução dos valores recebidos indevidamente de boa-fé pela interessada a que se refere o subitem 9.2 supra, nos termos do Enunciado 106 da Súmula de Jurisprudência do TCU;
9.4. determinar ao Comando da Aeronáutica, em relação ao ato indicado no subitem 9.2 acima, que:
9.4.1. no prazo de 15 (quinze) dias, a contar da ciência desta deliberação, abstenha-se de realizar pagamentos decorrentes do ato impugnado, sujeitando-se a autoridade administrativa omissa à responsabilidade solidária, nos termos do art. 262, caput, do Regimento Interno/TCU;
9.4.2. comunique a Sra. Norma de Almeida Carquejo a respeito deste Acórdão, alertando-a de que o efeito suspensivo proveniente da interposição de possíveis recursos perante o TCU não a exime da devolução dos valores percebidos indevidamente após a respectiva notificação, caso os recursos não sejam providos;
9.4.3. no prazo de 30 (trinta) dias, contados da ciência desta deliberação, encaminhe ao Tribunal, por cópia, comprovante da data em que a interessada tomou conhecimento desta decisão;
9.5. esclarecer ao órgão de origem que poderá emitir novo ato de concessão de pensão militar, livre da irregularidade indicada neste processo, submetendo-o a este Tribunal, nos termos da Instrução Normativa/TCU 78/2018.
HISTÓRICO
2.	O Tribunal considerou ilegal o ato de pensão da recorrente em razão de os proventos terem sido calculados com base no soldo de 1º Tenente, enquanto o instituidor já havia sido reformado com proventos calculados sob o posto de  2º Tenente - ou seja, já este em grau hierárquico acima daquele que ostentava na atividade (Subtenente) - contrariando o entendimento do Acórdão 2225/2019-TCU-Plenário.  
2.1.	Irresignada, a recorrente interpôs o presente pedido de reexame, que se fundamenta nas alegações que, adiante, passar-se-á a relatar.
EXAME DE ADMISSIBILIDADE
3.	Reitera-se o exame preliminar de admissibilidade (peça 34) , ratificado à peça 37 pelo Excelentíssimo Senhor Ministro Aroldo Cedraz, que entendeu pelo conhecimento do recurso, uma vez que preenchidos os requisitos do art. 48 da Lei 8.443/1992, c/c os arts. 285 e 286, parágrafo único, do RI/TCU, suspendendo-se os efeitos dos itens 9.2, 9.4, 9.4.1 e 9.5 do Acórdão 12563/2020-TCU-Segunda Câmara.  
EXAME DE MÉRITO
4.	Constitui objeto do presente recurso analisar se a recorrente faz jus receber proventos de pensão calculados com base no soldo do grau hierárquico imediato (1º Tenente) , mais de um nível hierárquico acima do que o instituidor da pensão ostentava em atividade (Subtenente) .  
5.	Do suposto direito de receber proventos com base em posto/graduação superior
5.1.	O recorrente defende a regularidade de receber os proventos calculados com base no soldo do grau hierárquico imediato, uma vez que o ato de alteração da reforma em reexame estaria protegido pela decadência administrativa e/ou pela prescrição quinquenal.
5.2.	Nesse sentido, alega o seguinte (peça 28, p. 2-3) : 
[A] Lei do Processo administrativo prevê que: "O direito da Administração de anular os atos administrativos de que decorram efeitos favoráveis para os destinatários decai em cinco anos, contados da data em que foram praticados, salvo comprovada má-fé".
É evidente que os órgãos de concessão e fiscalização das respectivas forças armadas, assim como o Tribunal de Contas da União, caso desejasse impugnar tais atos o deveria ter feito dentro do prazo de 5 (cinco) anos, esgotado em 2011, e que cada uma das situações individuais consolidadas não pode mais ser revista pela Administração.
É uma imposição da segurança jurídica. Não pode o particular, ou mesmo o agente público, ficar eternamente a mercê de possível ação da Administração para rever atos, conhecidos, que afetam de forma importante seu patrimônio jurídico.
 (...) 
O Supremo Tribunal Federal, quando do julgamento do Recurso Extraordinário de nº 669.069, fixou o prazo de cinco anos para que a União, suas Agências ou Autarquias, efetuem a cobrança pelo ressarcimento.
 (...) 
É evidente que a Administração Pública tem o poder/dever de revisar seus atos, seja por motivos de conveniência e oportunidade, seja por ilegalidade, como consagrado na doutrina e na jurisprudência (Súmula 473, STF) . Todavia, em nome da segurança jurídica das relações, deve fazê-lo dentro do prazo previsto em lei, sob pena de ver consolidada a situação contra a qual pretende se insurgir, conforme já consolidada jurisprudência.
5.3.	No mérito, a recorrente limitou-se a afirmar que o instituidor estava inscrito no rol daqueles que que recebem o Benefício conforme atestado de óbito e legislação prevista na Lei nº 7580/86 e informação COJAER N548/02, em razão de ser portador da moléstia denominada de Neoplasia Maligna.
Análise:
5.4.	De início, convém reproduzir excerto do voto do Relator Ministro-Substituto Marcos Bemquerer Costa, que embasa o Acórdão recorrido acerca da ilegalidade da alteração da reforma do recorrente (peça 12) : 
5. Segundo informa a documentação carreada, o Sr. Nelson Carquejo, ocupante na ativa do posto de Suboficial, foi transferido para a reserva remunerada em 1968, passando a ter seus proventos calculados com base no soldo de 2º Tenente.
6. Em 23/06/1983, o militar foi reformado ex officio por ter sido considerado incapaz, definitivamente, para o serviço ativo das Forças Armadas, tendo seus proventos, a partir de então, vinculados ao soldo de 1º Tenente, ou seja, dois postos acima daquele que o militar ostentava na atividade.
7. Finalmente, seu falecimento, ocorrido em 02/10/2013, deu origem ao ato de concessão de pensão militar sub examine, o qual manteve o posto de 1º Tenente como referência para o cálculo do benefício.
8. Destaco que, a partir da prolação do Acórdão 2225/2019-TCU-Plenário, da relatoria do eminente Ministro Benjamin Zymler, a jurisprudência desta Corte se firmou no sentido de que a reforma de militar por incapacidade com proventos calculados com base no soldo correspondente ao grau hierárquico imediato ao que possuir ou que possuía na ativa (art. 110, § 1º, da Lei 6.880/1980) restringe-se aos militares da ativa ou da reserva remunerada, não sendo possível a concessão dessa vantagem aos militares já reformados, consoante deixa assente o entendimento sumarizado constante da deliberação acima mencionada:
"ATOS DE REFORMA. ALTERAÇÃO DE UMA DAS CONCESSÕES PARA ELEVAÇÃO, EM UM GRAU HIERÁRQUICO, DO POSTO SOBRE O QUAL SÃO CALCULADOS OS PROVENTOS DO INATIVO, EM FACE DA SUPERVENIÊNCIA DE INVALIDEZ PERMANENTE DECORRENTE DE DOENÇA ESPECIFICADA EM LEI. MILITAR ANTERIORMENTE REFORMADO COM PROVENTOS JÁ CALCULADOS SOBRE O POSTO HIERÁRQUICO SUPERIOR, POR TEMPO DE SERVIÇO. AUSÊNCIA DE PREVISÃO LEGAL PARA EXTENSÃO DA VANTAGEM ESTABELECIDA NO ART. 110 DA LEI 6.880/1980 A MILITARES JÁ REFORMADOS, BEM COMO PARA O ACRÉSCIMO DE DOIS POSTOS NO CÁLCULO DOS PROVENTOS. NEGATIVA DE REGISTRO. DETERMINAÇÕES. LEGALIDADE E REGISTRO DAS DEMAIS CONCESSÕES." (grifei) 
9. Esse contexto, aliado ao fato de que o ato de pensão militar é distinto do ato de concessão de reforma dele derivado, indica que a pensão militar instituída pelo Sr. Nelson Carquejo não reúne condições para receber a chancela da legalidade, impondo-se a negativa de seu registro, a exemplo do encaminhamento adotado por meio do Acórdão 11840/2020-TCU-Primeira Câmara (rel. Ministro Vital do Rêgo) .
10. Outrossim, de conformidade com o art. 262 do Regimento Interno/TCU, importa determinar ao Comando da Aeronáutica que faça cessar os pagamentos decorrentes do ato impugnado, sob pena de responsabilidade solidária da autoridade administrativa omissa, sem prejuízo de dispensar a devolução dos valores recebidos indevidamente de boa-fé pela beneficiária, nos termos do Enunciado 106 da Súmula de Jurisprudência do TCU.
11. Deve-se, igualmente, determinar ao órgão de origem que comunique à Sra. Norma de Almeida Carquejo sobre a deliberação do Tribunal, alertando-a de que o efeito suspensivo proveniente da interposição de eventuais recursos não a exime da devolução dos valores percebidos indevidamente após a notificação, caso esses não sejam providos. Após, documentos comprobatórios de que ela foi cientificada do julgamento desta Corte devem ser remetidos ao Tribunal.
5.5.	Nota-se que o ato de pensão da recorrente foi considerado ilegal e negado registro pelo Tribunal em razão de os proventos terem sido calculados com base no soldo de 1º Tenente, enquanto o instituidor já havia sido reformado com proventos calculados sob o posto de  2º Tenente, ou seja, já este em grau hierárquico acima daquele que ostentava na atividade (Subtenente) . 
5.6.	Extrai-se da peça 5 (pág. 1) que o instituidor foi novamente reformado em razão do diagnóstico de moléstia incapacitante, posterior à sua reforma inicial por idade limite de permanência na reserva (vide peça 5 do TC Processo 017.667/2014-3) , nos seguintes termos: 
REF-13 -Lei nº 6.880/80, art. 104, inciso II, c/c art. 106, inciso II c/c art. 108, inciso V c/c art. 109 e art. 110, §1º e §2º - Reforma ex offício por ter sido julgado incapaz, definitivamente, para o serviço ativo das Forças Armadas, e com invalidez permanente por motivo de tuberculose ativa, alienação mental, esclerose múltipla, neoplasia maligna, cegueira, lepra, paralisia irreversível e incapacitante, cardiopatia grave, mal de Parkinson, pênfigo, espondiloartrose anquilosante, nefropatia grave e outras moléstias que a lei indicar com base nas conclusões da medicina especializada, com qualquer tempo de serviço. Por ter sido considerado inválido, faz jus ao grau hierárquico imediato, inclusive considerando-se os graus hierárquicos dispostos no §2º, do art. 110, da Lei nº 6.880/80.
5.7.	Ora, se o instituidor já havia sido reformado anteriormente, tem-se que a superveniência de moléstia prevista no inciso V do art. 108 da Lei nº 6.880/1980 não viabiliza novo benefício de promoção, pois ele já não se encontrava mais na ativa ou na reserva remunerada, as quais são as únicas situações asseguradas pelo caput do art. 110 da Lei nº 6.880/1980; como se observa na clara fundamentação do voto condutor da decisão paradigma desta temática, o Acórdão 2225/2019-TCU-Plenário, Relator Ministro Benjamin Zymler:
7. O fundamento para tanto [ato de alteração da reforma] seria o disposto no art. 110, § 1º, da Lei 6.880/1980 (Estatuto dos Militares) , na redação dada pela Lei 7.580/1986:
"Art. 110. O militar da ativa ou da reserva remunerada, julgado incapaz definitivamente por um dos motivos constantes dos incisos I e II do art. 108, será reformado com a remuneração calculada com base no soldo correspondente ao grau hierárquico imediato ao que possuir ou que possuía na ativa, respectivamente. 
§ 1º Aplica-se o disposto neste artigo aos casos previstos nos itens III, IV e V do artigo 108, quando, verificada a incapacidade definitiva, for o militar considerado inválido, isto é, impossibilitado total e permanentemente para qualquer trabalho."
8. Para maior clareza, transcrevo também o art. 108 do Estatuto, no que aqui interessa:
"Art. 108. A incapacidade definitiva pode sobrevir em conseqüência de:
I - ferimento recebido em campanha ou na manutenção da ordem pública;
II - enfermidade contraída em campanha ou na manutenção da ordem pública, ou enfermidade cuja causa eficiente decorra de uma dessas situações;
III - acidente em serviço;
IV - doença, moléstia ou enfermidade adquirida em tempo de paz, com relação de causa e efeito a condições inerentes ao serviço;
V - tuberculose ativa, alienação mental, esclerose múltipla, neoplasia maligna, cegueira, lepra, paralisia irreversível e incapacitante, cardiopatia grave, mal de Parkinson, pênfigo, espondiloartrose anquilosante, nefropatia grave e outras moléstias que a lei indicar com base nas conclusões da medicina especializada".
9. Como se vê, o benefício previsto no art. 110 da Lei 6.880/1980, expressamente dirigido ao militar da ativa ou da reserva remunerada, não alcança o militar reformado. Ademais, quer da ativa, quer da reserva, o benefício se traduz no cálculo dos proventos com base no soldo do posto ou grau hierárquico imediato àquele que o favorecido apresentava na ativa - ou seja, não há espaço na norma para o cálculo dos proventos ter por referência dois postos acima daquele que o militar possuía quando ainda em atividade.
10. Sobre o primeiro ponto - os destinatários do adicional -, a jurisprudência do Superior Tribunal de Justiça (STJ) , intérprete último da lei federal, há muito se encontra pacificada, como ilustram os precedentes adiante reproduzidos:
"PROCESSUAL CIVIL. ADMINISTRATIVO. MILITAR REFORMADO POR ATINGIR A IDADE LIMITE NA RESERVA. INVALIDEZ SUPERVENIENTE À INATIVAÇÃO. REFORMA COM REMUNERAÇÃO CORRESPONDENTE AO GRAU HIERÁRQUICO IMEDIATO. IMPOSSIBILIDADE. SÚMULAS 7 E 83 DO STJ.
1. O art. 110 da Lei 6.880/1980 prevê o direito de o militar da ativa ou da reserva remunerada ser reformado com a remuneração calculada com base no soldo correspondente ao grau hierárquico imediato ao que possuir.
2. O Tribunal de origem asseverou: 'o autor foi reformado ex officio em 21/05/2006 (Evento 20 - PROCADM4 - fl. 15) , por ter atingido idade limite de permanência na reserva, nos termos do art. 106, I, d, da Lei n° 6.880/80. Pretende, agora, a melhoria da reforma para que seus proventos passem a ser calculados com base na remuneração do posto superior na inatividade, em razão da superveniência de moléstia que determina a sua invalidez (neoplasia maligna constatada em 04/01/2008) '.
3. É inviável reanalisar a constatação das datas da reforma e da eclosão da moléstia, pois inarredável a revisão do conjunto probatório dos autos para afastar as premissas fáticas estabelecidas pelo acórdão recorrido. Aplica-se, portanto, o óbice da Súmula 7/STJ. 
4. Ao reconhecer que o direito ora pugnado alcança apenas os militares da ativa ou da reserva remunerada, não prevendo a possibilidade da alteração de proventos de militar reformado por atingir a idade limite na reserva, o Tribunal a quo decidiu em consonância com a jurisprudência do STJ, razão pela qual incide a Súmula 83 do STJ. Precedentes: REsp 1.381.724/RS, Relatora Ministra REGINA HELENA COSTA, PRIMEIRA TURMA, DJe 10/5/2017; e AgRg no REsp 1.539.940/RS, Relatora Ministra ASSUSETE MAGALHÃES, SEGUNDA TURMA, DJe 29/3/2016.
5. Recurso Especial não conhecido" (REsp 1784347/RS, Rel. Min. Herman Benjamin, Segunda Turma, julgado em 2/4/2019, DJe de 23/4/2019; ênfase acrescentada) .
"ADMINISTRATIVO. MILITAR. REFORMA. ALTERAÇÃO DE BENEFÍCIO. INCAPACIDADE SUPERVENIENTE. ART. 110, § 1º C/C ART. 108, V, DA LEI 6.880/80. MILITARES DA ATIVA OU RESERVA REMUNERADA. RESTRIÇÃO. MILITAR JÁ REFORMADO. IMPOSSIBILIDADE. 
1. A reforma do militar com a remuneração calculada com base no soldo correspondente ao grau hierárquico imediato ao que possuir ou que possuía na ativa, nos termos do art. 110, § 1º, c/c o art. 108, V, da Lei 6.880/80, restringe-se aos militares da ativa ou reserva remunerada, na exata disposição do caput do art. 110, não sendo possível a concessão de tal benesse àqueles militares já reformados. 
2. Recurso especial não provido" (REsp 1.340.075/CE, Rel. Min. Castro Meira, Segunda Turma, julgado em 9/4/2013, DJe de 15/4/2013; ênfase acrescentada) . (grifos inseridos) 
5.8.	Acerca da alegação da recorrente de que o ato em reexame estaria protegido pelos princípios da segurança jurídica e do direito adquirido, essa argumentação não pode prosperar.
5.9.	Sobre o princípio da segurança jurídica, cabe lembrar que a sedimentada jurisprudência da Suprema Corte é no sentido de classificar como ato complexo a concessão de aposentadoria, reforma ou pensão, consoante os seguintes julgados (RMS 3881/SP, MS 19875/DF, RE 195861/ES e MS 23665/DF) .
5.10.	Assim, sendo o ato de pensão complexo, este somente passa a estar plenamente formado (perfeito) , válido (aferição da legalidade com reflexo de definitividade perante a Administração) e eficaz (plenamente oponível a terceiros, deixando de apresentar executoriedade provisória) quando recebe o registro pela Corte de Contas. Tal entendimento decorre do disposto no inciso III do art. 71 da Constituição Federal, que estabelece que compete ao Tribunal de Contas da União apreciar, para fins de registro, a legalidade dos atos de admissão, assim como a concessão de aposentadoria, reforma ou pensão.
5.11.	Nessa perspectiva, impõe-se reconhecer que referido ato possui natureza precária, razão pela qual, até que haja o efetivo julgamento e o consequente registro pela Corte de Contas, não há que se falar em ato jurídico perfeito, tendo em vista a ausência de aperfeiçoamento e definitividade do ato.
5.12.	A propósito do tema, colaciona-se entendimento esposado pela Corte Constitucional ao decidir no âmbito do RE-195.861/ES:
APOSENTADORIA - ATO ADMINISTRATIVO DO CONSELHO DA MAGISTRATURA - NATUREZA - COISA JULGADA ADMINISTRATIVA - INEXISTÊNCIA. O ato de aposentadoria exsurge complexo, somente se aperfeiçoando com o registro perante a Corte de Contas. Insubsistência da decisão judicial na qual assentada, como óbice ao exame da legalidade, a coisa julgada administrativa. (grifos acrescidos) 
5.13.	No caso em apreço, não houve o respectivo registro em razão da constatação de ilegalidade no ato, o que afasta, por si só, a presunção de legitimidade do ato administrativo que concedeu o benefício à recorrente, não havendo, assim, que se falar em violação da segurança jurídica, de proteção da confiança, de direito adquirido ou de razoabilidade. 
5.14.	Quanto à boa-fé da recorrente, tenha-se presente que foi considerada ao se dispensar a devolução dos valores indevidamente recebidos, nos termos do subitem 9.2 do acórdão recorrido.
5.15.	Além disso, não há que se falar em decadência administrativa. O prazo para a ocorrência da decadência só começa a correr do momento da chegada do ato no TCU. Pacificando de vez o tema, o STF fixou a seguinte tese de repercussão geral (tema 445) , no bojo no RE 636.553, de relatoria do Min. Gilmar Mendes:
Em atenção aos princípios da segurança jurídica e da confiança legítima, os Tribunais de Contas estão sujeitos ao prazo de 5 anos para o julgamento da legalidade do ato de concessão inicial de aposentadoria, reforma ou pensão, a contar da chegada do processo à respectiva Corte de Contas. (grifos inseridos) 
5.13	Assim, como o ato de pensão foi enviado ao TCU apenas em 13/9/2019 (peça 5, p. 1) , não há que se falar em decadência administrativa nem em prescrição quinquenal. 
5.14. Dessa forma, deve ser mantido o Acórdão recorrido pelos seus próprios fundamentos, conforme voto condutor supratranscrito, sendo que o Tribunal aplicou o Enunciado 106 da Súmula de Jurisprudência deste Tribunal, dispensando o ressarcimento das importâncias recebidas indevidamente até o julgamento do ato, o que prestigiou a segurança jurídica (item  9.3 do Acórdão recorrido) .
6.	Informações Adicionais
6.1	Embora não tenha sido alegado neste recurso em específico, em diversos casos similares há pedidos ao TCU, por parte de recorrentes, para que os proventos da pensão não sejam integralmente cessados, em razão do fato de que o que estaria em discussão é o valor da pensão e não a pensão em si.
6.2.	Assim, passa-se a analisar se a recorrente pode ter seus proventos suspensos, de modo integral, por prazo indeterminado.
6.3.	De início, convém reproduzir o item do acórdão que acabou por cessar integralmente o pagamento de pensão à recorrente:
9.4. determinar ao Comando da Aeronáutica, em relação ao ato indicado no subitem 9.2 acima, que:
9.4.1. no prazo de 15 (quinze) dias, a contar da ciência desta deliberação, abstenha-se de realizar pagamentos decorrentes do ato impugnado, sujeitando-se a autoridade administrativa omissa à responsabilidade solidária, nos termos do art. 262, caput, do Regimento Interno/TCU;
9.4.2. comunique a Sra. Norma de Almeida Carquejo a respeito deste Acórdão, alertando-a de que o efeito suspensivo proveniente da interposição de possíveis recursos perante o TCU não a exime da devolução dos valores percebidos indevidamente após a respectiva notificação, caso os recursos não sejam providos;
9.4.3. no prazo de 30 (trinta) dias, contados da ciência desta deliberação, encaminhe ao Tribunal, por cópia, comprovante da data em que a interessada tomou conhecimento desta decisão;
9.5. esclarecer ao órgão de origem que poderá emitir novo ato de concessão de pensão militar, livre da irregularidade indicada neste processo, submetendo-o a este Tribunal, nos termos da Instrução Normativa/TCU 78/2018.
6.4.	Da leitura do acórdão atacado, percebe-se que os comandos acima transcritos de fato determinaram à Unidade Jurisdicionada (UJ) suspender integralmente os valores recebidos pela recorrente.
6.5.	Como consequência, a recorrente pode ficar meses (a depender do prazo em que a UJ enviar o novo ato) sem receber seus proventos, os quais possuem caráter alimentar e são essenciais à dignidade da pessoa humana. 
6.6.	A fórmula adotada na deliberação recorrida é comumente utilizada pelo TCU em acórdãos que tratam de alteração de reforma. Exportou-se tal fórmula aos casos de pensão, como este em análise. Porém, naqueles casos (alteração de reforma) , com a cessação do pagamento dos proventos previstos na alteração da reforma, automaticamente o interessado volta a receber seus proventos tal como dispostos no ato original de reforma. Contudo, no caso de pensão militar, é preciso se adotar uma fórmula diferente, pois não há um ato de "pensão original" que sirva de base à UJ para que mantenha os pagamentos.
6.9	Como consequência, inexistindo qualquer ato de pensão anterior que permita a continuidade de pagamentos, as pensionistas podem ficar meses ou até anos sem receber qualquer valor, enquanto novo ato de pensão não for expedido. Eventual efeito suspensivo, decorrente de recurso interposto, não resolve o problema. Na verdade, o efeito suspensivo impede que novo ato seja emanado uma vez que tal efeito abrange o item que trata da emissão de novo ato. Assim, permanece o problema: entre um ato e outro a pessoa não recebe qualquer valor referente à pensão, a qual possui natureza alimentar.
6.10. Nesse sentido, a situação é similar aos atos iniciais de aposentadoria. Nos atos de aposentadoria, tal como no ato em reexame, não há ato anterior que permita a continuidade dos pagamentos. Por essa razão, o TCU tem adotado a seguinte fórmula, com algumas variações, tal como se observa, dentre inúmeros outros exemplos, no Acórdão 8764/2020-TCU-Primeira Câmara, Rel. Min. Bruno Dantas:
9.3.1. no prazo de 15 (quinze) dias, faça cessar os pagamentos decorrentes do ato ora considerado ilegal, sob pena de responsabilidade solidária da autoridade administrativa omissa, até a emissão de novo ato, livre das irregularidades apontadas, a ser submetido à apreciação do TCU no prazo de 30 (trinta) dias;
6.11. No caso em tela, o acórdão recorrido, em seu item 9.5, não estipulou prazo para envio do novo ato de pensão. Sendo assim, há potencial prejuízo à recorrente, uma vez que a emissão de novo ato pode demorar meses, ou até anos, e, por todo esse tempo, a recorrente ficaria sem receber proventos.  Por isso, é mais prudente emitir nova determinação ao Comando da Aeronáutica, de modo a fixar um prazo para a emissão do novo ato de pensão, nos seguintes termos:
"determinar ao Comando da Aeronáutica a emissão de novo ato de pensão militar em favor da Sra. Norma de Almeida Carquejo, livre das irregularidades apontadas neste processo, a ser submetido à apreciação do TCU no prazo de 30 (trinta) dias;"
6.12. Por todo o exposto, considerando que a pensão possui natureza alimentar e que tal ato se assemelha ao ato inicial de aposentadoria, uma vez que é o primeiro ato que vincula a pensionista ao Estado, é prudente adotar a redação acima proposta. 
CONCLUSÃO
7.	Em face da análise das razões recursais apresentadas, concluiu-se que a recorrente não faz jus receber proventos calculados com base no soldo de 1º Tenente.
7.1.	Assim, não foram trazidos aos autos argumentos que detenham o condão de modificar o julgado de origem quanto à legalidade do ato, razão pela qual se deve negar provimento ao recurso.
7.2.	Contudo, não pode a recorrente ficar sem receber seus proventos até indefinida futura expedição de seu novo ato de pensão militar por parte do Comando da Aeronáutica. Assim, propõe-se emitir nova determinação ao Comando da Aeronáutica, de modo a fixar um prazo para a emissão do novo ato de pensão.
PROPOSTA DE ENCAMINHAMENTO
8.	Ante o exposto, submetem-se os autos à consideração superior, propondo-se, com fundamento no art. 48 da Lei 8.443/1992 c/c os artigos 285 e 286, parágrafo único, do RI/TCU:
	a) conhecer do recurso e, no mérito, negar-lhe provimento;
	b) determinar ao Comando da Aeronáutica a emissão de novo ato de pensão militar em favor da Sra. Norma de Almeida Carquejo, livre das irregularidades apontadas neste processo, a ser submetido à apreciação do TCU no prazo de 30 (trinta) dias;
	c) informar à recorrente e demais interessados do acórdão a ser proferido, destacando que o relatório e o voto que o fundamentam podem ser acessados por meio do endereço eletrônico www.tcu.gov.br/acordaos."
É o Relatório.

Tiago Mascarenhas da Costa Marques (OAB/RJ 205.521), representando Norma de Almeida Carquejo.

Procurador Rodrigo Medeiros de Lima.

Pensão militar com proventos correspondentes a dois graus hierárquicos superiores à graduação do instituidor. Ilegalidade do ato inicial e negativa do respectivo registro. Pedido de Reexame. Razões insuficientes para alterar o acórdão recorrido. Negativa de provimento.

PENSÃO MILITAR (PMIL)

Secretaria de Recursos (Serur); Secretaria de Fiscalização de Integridade de Atos e Pagamentos de Pessoal e de Benefícios Sociais (Sefip).

Tratam os autos de Pedido de Reexame interposto por Norma de Almeida Carquejo, viúva do militar falecido Sr. Nelson Carquejo, contra o Acórdão 12563/2020-TCU-Segunda Câmara, Relator Ministro-Substituto Marcos Bemquerer Costa, que considerou o ato ilegal em razão de os proventos terem sido calculados com base no soldo de 1º Tenente, enquanto o instituidor já havia sido reformado com proventos calculados sob o posto de 2º Tenente - ou seja, em grau hierárquico acima daquele que ostentava na atividade (Subtenente) - contrariando o entendimento do Acórdão 2225/2019-TCU-Plenário.  
Preliminarmente, ratifico o exame de admissibilidade despachado por mim nestes autos, uma vez que o recurso apresentado atende aos requisitos pertinentes à espécie.
Em síntese, a recorrente alega que: (i) o ato de alteração da reforma em reexame estaria protegido pela decadência administrativa e/ou pela prescrição quinquenal; e (ii) que o instituidor era portador de moléstia prevista na Lei 7580/86.
A unidade especializada concluiu pela improcedência dos argumentos, sendo acompanhada pelo MPTCU.
Feito esse breve introito, anuo às análises conclusões propostas unidade técnica, endossadas pelo Parquet especializado, e adoto argumentos reproduzidos no relatório precedente como minhas próprias razões de decidir, sem prejuízo dos breves comentários a seguir.
O instituidor foi considerado incapaz quando já estava reformado. Na atividade, ocupava o posto de suboficial e seu benefício foi calculado com base no posto de 1º Tenente, dois postos acima do que exercia quando foi reformado.
Ora, se o instituidor já havia sido reformado anteriormente, ser acometido por moléstia prevista no inciso V do art. 108 da Lei nº 6.880/1980 não viabiliza novo benefício de promoção, pois ele já não se encontrava mais na ativa ou na reserva remunerada, as quais são as únicas situações asseguradas pelo caput do art. 110 da Lei nº 6.880/1980. Nesse sentido é o Acórdão 2225/2019-TCU-Plenário, Relator Ministro Benjamin Zymler.
Ademais, o ato de concessão da pensão não se confunde com o ato de reforma do ex-militar, e atos de concessão de aposentadoria, reforma ou pensão são classificados como complexos, tornando-se plenamente formados (perfeitos) , válidos e eficazes somente quando recebem o registro pela Corte de Contas.
Neste caso, o ato que concedeu a pensão militar à recorrente foi encaminhado ao TCU em 13/9/2019, não havendo, portanto, infração aos princípios da razoabilidade e da segurança jurídica, e tampouco a ocorrência de decadência do direito da Administração de rever o ato, considerando a decisão do Supremo Tribunal Federal no RE 636.553, que, em respeito aos princípios citados, confere o "prazo de 5 anos para o julgamento da legalidade do ato de concessão inicial de aposentadoria, reforma ou pensão, a contar da chegada do processo à respectiva Corte de Contas".
	Ante o exposto, incorporo os pareceres da unidade técnica reproduzidos no Relatório precedente e endossados pelo Parquet como razão de decidir, entendo que deve ser negado provimento ao Pedido de Reexame e VOTO para que o Tribunal adote a minuta de deliberação que submeto a este Colegiado.
TCU, Sala das Sessões, em 8 de junho de 2021.
AROLDO CEDRAZ 
Relator